臺灣高等法院刑事判決　　　　　　　　　　　　　九十二年度上易字第三二三三號
　　上　訴　人
　　即　被　告　丙○○
　　選任辯護人　鄭洋一律師
　　　　　　　　曾紀穎律師
右上訴人因詐欺案件，不服臺灣板橋地方法院九十二年度易字第一九五號，中華民國
九十二年九月二十五日第一審判決（起訴案號：臺灣板橋地方法院檢察署九十一年度
偵字第一四八五二號）提起上訴，本院判決如左：
    主  文
原判決撤銷。
丙○○以詐術使自己及第三人得財產上不法之利益，處有期徒刑月，如易科罰金，
以佰元折算壹日。
    事  實
一、丙○○自民國八十四年間起至八十七年六月間止，擔任臺新國際商業銀行 (下稱
    臺新銀行) 之業務專員，負責臺新銀行放款業務，其工作內容為與借貸戶接洽、
    勘估不動產、將貸款文件送核及辦理對保。八十六年十一月間，臺新銀行推出低
    利率之「簡便宜房貸」專案，甲○○得知後有意以其女兒林正得為借款人，並由
    其為連帶保證人，提供其女兒林正得名下之台北市○○路二十一巷三之三號四樓
    房屋及其基地為擔保向臺新銀行申辦「簡便宜房貸」專案，甲○○乃於同月間，
    至臺新銀行與負責放款業務之丙○○接洽，並明確向丙○○表示欲申辦利率較低
    之「簡便宜房貸」專案，丙○○為能順利承做該貸款案以獲取業績積分，竟向甲○○表示「簡便宜房貸」專案之年利率為百分之六點九九左右，甲○○乃同意申
    辦「簡便宜房貸」專案，嗣經由臺新銀行內部徵信及審核結果，認為林正得為學
    生、甲○○係屬投資型貸款戶，核定以「如意理財房貸」專案承貸，貸放利率為
    年利率百分之十點七五，丙○○知悉臺新銀行係以「如意理財房貸」專案核貸，
    且所核定之利率為年利率百分之十點七五，而非其當初與甲○○所談之「簡便宜
    房貸」專案之年利率百分之六點九九，且明知貸放利率之高低為貸款戶是否同意
    貸款之重要交易事項之一，足以影響貸款戶貸款與否之意願，其本有據實告知之
    義務，竟基於意圖為自己及臺新銀行之不法利益，對於貸放利率為年利率百分之
    十點七五之重大交易事項故為隱瞞而違反其告知義務，於八十六年十一月二十七
    日，與林正得、甲○○在臺新銀行對保時，未明確告知林正得、甲○○其所申請
    之貸款案之貸放利率為年利率百分之十點七五，致使林正得、甲○○認為其所申
    辦之房貸利率仍為年利率百分之六點九九，以此消極詐術，致使林正得、甲○○
    陷於錯誤，預先分別在借款金額欄、利率欄均為空白之「消費性房屋抵押借款暨
    擔保透支約定書」之立約人欄及連帶保證人欄項下簽名，而完成「如意理財房貸
    」專案貸款簽約程序，林正得、甲○○因而對臺新銀行負擔高於原約定之百分之
    六點九九之差額利率 (即差額利率為年利率百分之三點七六）之主債務、連帶債
    務，而使臺新銀行獲得差額利息債權之財產上不法利益，丙○○同時獲得較高業
    績積分之不法利益，嗣甲○○根據上開消費性房屋抵押借款暨擔保透支約定書之
    約定陸續繳交利息，發覺繳交利息過高，而質問丙○○，丙○○遂於八十七年二
    月十三日，為林正得轉以「簡便宜房貸」專案承貸，而為林正得辦理「回復型房
    屋借款」，然放款利率仍達年利率百分之九。
二、案經被害人甲○○訴請臺灣板橋地方法院檢察署檢察官偵查起訴。
    理  由
一、訊據被告丙○○固坦承於前揭時間擔任臺新銀行業務專員，並負責辦理臺新銀行
    之放款業務，且其有與告訴人甲○○接洽，並為告訴人甲○○之女林正得申辦房
    貸等情不諱，惟矢口否認有何詐欺得利犯行，辯稱：甲○○本來申請「簡便宜房
    貸」專案，但是甲○○經審核並不符合自住型客戶的條件，所以我就幫林正得辦
    理擔保透支借款，而且我在對保之前有經過代書告訴甲○○擔保透支借款之利率
    為百分之十點七五，對保之時我也有再告訴人甲○○利率是百分之十點七五，甲○○才在契約上簽名，我並無詐欺云云。惟查：
(一)被告如何與告訴人甲○○接洽之時向告訴人甲○○表示臺新銀行「簡便宜房貸」
    專案之年利率為百分之六點九九，嗣於簽約、對保之時逕令林正得、告訴人甲○○在空白之「消費性房屋抵押借款暨擔保透支約定書」簽名，而未告知臺新銀行
    已將其貸款案改以「如意理財房貸」專案承貸，且年利率為百分之十點七五之情
    ，迭據告訴人甲○○於偵查、原審及本院調查、審理時指訴綦詳，並有房屋貸款
    授信審核表影本、消費性房屋抵押借款暨擔保透支約定書影本等件在卷可憑（見
    九十一年度偵字第一四八五二號偵查卷第十一頁至第三十二頁）。而被告於本院
    九十年度上易字第七二三號清償借款民事事件調查時以證人身分明確證稱：「由
    借款人親自簽名，印章也是由我蓋的，對保時，契約書及本票均為空白，基本上
    須先言明借款利率多少、借款額度、借款期間，雙方均同意後才會辦理對保，系
    爭借款金額及利率我均清楚，我記得當時推出的產品是簡便宜房貸，第一年的利
    率為年息六點多，因當時全臺灣只有臺新銀行使用此產品，因此記憶深刻，．．
    ．第二年採機動利率，利率約七點多，當時系爭借款，有代償其他銀行貸款，但
    該銀行利率多少，我已不記得了，上訴人（即告訴人甲○○及其女林正得）因買
    賣房屋，該房屋之前仍有貸款，才辦理系爭借款」、「三份約定書是當時銀行的
    規定，我對保當時此三份文件均為空白，沒有填寫任何資料」、「簡便宜房貸指
    的是回復型房貸，當時的利率一開始即為百分之六點多」、「我當時談簡便宜房
    貸，有向代書或客戶講第一年利率是百分之六點多，系爭契約書用印時，上訴人
    在場」等語 (見一九九九號他字卷第十二頁），於本案偵查時供稱：「（告訴人
    原先要辦簡便宜房貸？）是」、「（既然如此為何幫告訴人辦擔保透支貸款？）
    當時他來辦，我答應幫他送件，看主管決定要貸款何種類，本件主管說他屬投資
    貸款，我當時送件的確是以簡便宜之方案為之」、「（是送何資料予主管審核？
    ）先將相關買賣契約書等資料與主管審核，後再通知對保，主管說他不能辦理簡
    便宜方案，只能辦理擔保透支貸款」、「（有無將此情形告知告訴人？）有」、
    「（對保時告訴人在場否？）有，雖然約定書之內容是空白的，但貸款種類是告
    訴人在場，經他同意而蓋上印章的，所以本件告訴人是同意用『擔保透支貸款』
    」、「（有無告知告訴人該借款之利息若干？）有」等語，嗣於原審審理時供承
    ：「告訴人是申請簡便宜房貸專案」、「 (當時簡便宜專案利率是多少？）利率
    是百分之六點九九，當時有廣告」、「 (提示九十一年度偵字第一四八五二號第
    十六頁至三十二頁，當時告訴人簽約時是否是空白的？），銀行的程序中契約書
    都是空白的，金額及利率都沒寫，我們口頭告訴告訴人利率及貸款金額，當時告
    訴人只有蓋章」等語（見原審九十二年一月二十二日訊問筆錄、九十二年八月二
    十八日審判筆錄），綜觀被告之歷次陳述，被告對於告訴人係申請「簡便宜房貸
    」專案，臺新銀行當時之「簡便宜房貸」專案其年利率為百分之六點九九及嗣後
    由告訴人甲○○在空白之消費性房屋抵押借款暨擔保透支約定書簽名等情所供始
    終一致，且此部分核與告訴人甲○○所證述之情節相符，此部分之事實自屬真實
    無疑，然被告供稱其在對保之時確有口頭告知貸款之金額及利率云云，而告訴人
    甲○○則堅稱被告並未告知利率為百分之十點七五，使其誤為利率仍為百分之六
    點九九等語，因之本案之爭點即為被告究有無在對保之時據實告知告訴人甲○○
    ，臺新銀行審核結果係以「如意理財房貸」專案承貸，且年利率為百分之十點七
    五？
(二)證人即臺新銀行授信審核襄理丁○○於本院調查時證稱：「就我的記憶我們利率
    不會差這麼多，我從來沒有印象有六點九過」等語，且臺新銀行當時承做「簡便
    宜房貸」、「如意理財房貸」專案之平均利率分別為百分之九點零零零四、百分
    之十一點零一，此有臺新銀行南京東路分行九十三年一月六日台新南東字第九三
    ００００一號函一紙在卷可稽，是臺新銀行所推出之「簡便宜房貸」專案，其平
    均利率係在百分之九左右；又證人即臺新國際商業銀行放款中心作業科襄理陳德
    龍於偵查時證稱：「（問：告訴人在申辦如意理財，有無申辦簡便宜房貸？）依
    資料上來看是沒有的」等語（見九十一年度偵字第一四八五二號偵查卷第十頁背
    面），證人丁○○於本院調查時證稱：「 (本件）申請的時候就是申請如意理財
    ，在授信審核表上面有寫，利率也有寫．．．原則上是業務寫的，送審前就要填
    」等語，復觀諸卷附臺新銀行八十六年十一月二十六日房屋貸款授信審核表 (見
    偵字第一四八五二號卷第十一頁) 第六項貸款結構欄之「如意」欄位項下之後記
    載「４００　８．３５%＋２．３５　１０．７５%」 (即貸款四百萬、利率百分
    之十點七五之意），而對照八十七年二月十二日之房屋貸款授信審核表（見同上
    卷第十二頁）第六項貸款結構欄則記載「簡便宜（下略）等字樣，顯然被告在八
    十六年十一月間貸款授信審核表係以「如意理財房貸」專案送審而非以「簡便宜
    房貸」專案，而「如意理財房貸」專案之利率為百分之十一左右，已如前述，遠
    較「簡便宜房貸」專案之利率為高；綜上事證參互以觀，被告自八十四年間起即
    任職臺新銀行，衡情其對於臺新銀行之業務應知之甚稔，其對於「簡便宜房貸」
    專案及「如意理財房貸」專案各有不同之適用對象、撥貸方式及利率，及「簡便
    宜房貸」專案之放款利率約在百分之九左右衡情實難諉為不知，然何以其於告訴
    人甲○○詢問該「簡便宜房貸」專案之放款利率時，竟任意附和告訴人甲○○而
    回稱係百分之六點九九，亦未告知告訴人甲○○為投資型借戶根本不適用「簡便
    宜房貸」專案，告訴人甲○○見利率甚低乃同意以「簡便宜房貸」專案申辦貸款
    ，被告卻在其制作之貸款授信審核表之「如意」欄位填寫相關資料，而以「如意
    理財房貸」專案送核，非以「簡便宜房貸」專案送核，足徵被告急於承做該貸款
    案以獲取績效之心切，而對告訴人甲○○有所隱瞞，其隱瞞已恐不及，則被告豈
    有可能於嗣後對保之時據實告知林正得、告訴人甲○○該貸款案之名稱及其利率
    之理？又倘被告確曾據實以告，該核定之利率較林正得、告訴人甲○○原預期之
    利率高出百分三以上，衡情林正得、告訴人甲○○又豈有不及時異議，反而無條
    件地預先在空白之借據文件上簽名之理，是被告所辯其於對保之時已充分告知林
    正得、告訴人甲○○該貸款案之利率云云，顯與常情有違而不足採信。雖被告之
    選任辯護人以告訴人甲○○於偵查中證稱：「 (被告勾取擔保透支借款項目知否
    ？）知道，但不清楚內容」，而認為告訴人甲○○明知申辦「擔保透支借款」，
    並遽而推論告訴人甲○○明知其所申辦者非「簡便宜房貸」專案云云，然銀行為
    促銷、推廣其貸款或信用卡、現金卡，有時均會以簡易通俗之字句為主題以求深
    入人心，臺新銀行之人員當然可以輕易知道所謂之「擔保透支借款」是否即為「
    簡便宜房貸」，而告訴人甲○○非習於借款之人，一般外人何能辨明「擔保透支
    借款」是否即為「簡便宜房貸」專案之正式名稱，被告之選任辯護人以此質疑告
    訴人甲○○證述之可信度即屬無據。
(三)復參以林正得於八十七年二月間向臺新銀行轉申辦「簡便宜房貸」專案，且以告
    訴人甲○○為連帶保證人，亦經審核通過而得辦理「回復型房屋借款」之情，此
    亦有證人陳德龍於偵查時所提林正得轉申辦「簡便宜房貸」專案之房屋貸款授信
    審核表影本、消費性房屋抵押借款暨擔保透支約定書影本等件在卷可憑（見九十
    一年度偵字第一四八五二號偵查卷第十二頁、第二十七頁至第三十二頁），則在
    借款人、連帶保證人、擔保品均相同之情形下，殊無事隔三月，即由不符合「簡
    便宜房貸」專案條件而變成符合之理，況觀諸前揭「簡便宜房貸」專案之房屋貸
    款授信審核表內容，亦僅就借款人林正得是否為自住型客戶為審核，而未審究該
    貸款之連帶保證人即告訴人甲○○究係自住型客戶或投資型客戶，益徵被告自始
    即係以「如意理財房貸」專案送核，而故為隱瞞，致告訴人甲○○誤認被告以「
    簡便宜房貸」專案送核，否則嗣後在貸款條件均不變之情形下，何以又改以「簡
    便宜房貸」承貸。
(四)告訴人甲○○之女林正得於向臺新銀行申辦房屋貸款前，係向朱秀娥購得供擔保
    之房屋一節，迭據告訴人甲○○於原審審理時陳明在卷，而原屋主朱秀娥於上海
    商業儲蓄銀行士林分行撥貸之房屋貸款金額為三百七十七萬元，貸款利率為百分
    之八點五五，初貸日為八十六年九月九日，結清日為八十六年十一月二十八日，
    並由林正得由臺新銀行所貸得之款項償還之情，亦據原審調閱臺灣高等法院九十
    年度上易字第七二三號案卷核閱，有匯款單影本一份，及上海商業儲蓄銀行士林
    分行九十一年二月八日（九十一）上士字第０一二號函附於該案卷可憑，則倘林
    正得於承接原屋主朱秀娥前揭房屋貸款，該承接之原房貸利率為百分之八點五五
    ，告訴人甲○○斷不可能再為林正得向臺新銀行申辦利率高出甚多之「如意理財
    房貸」專案，再參以臺新銀行之業務專員，若推銷利率較高之產品，其月底積分
    較高，臺新銀行係以積分給予業績獎金之情，亦據證人即臺新銀行放款中心作業
    科襄理陳德龍於偵查時證述屬實（見九十一年度偵字第一四八五二號偵查卷第九
    頁背面），而證人陳德龍係臺新銀行襄理，雖負責撥款業務，然對於臺新銀行之
    放款業務衡情亦當有所知悉，且因其在撥款部門而非放款部門，其證述之內容與
    其己身較無利害關係，當然較有可信度，凡此益徵被告無非係出於取得較高業績
    積分之動機下，未按照其原與告訴人甲○○之約定，以「簡便宜房貸」專案為林
    正得申辦貸款，反以較高利率之「如意理財房貸」專案申辦，告訴人甲○○所指
    稱其係因被告告知所申辦房貸之利率係年息百分之六點多，方在空白之消費性房
    屋抵押借款暨擔保透支約定書上簽名對保一節，應屬非虛，被告所辯：其於對保
    之時有告訴甲○○擔保透支借款之利率為百分之十點七五，甲○○才在契約上簽
    名云云，洵不足採。至於卷附臺新銀行九十三年二月十七日台新南東字第九三０
    ０００八號函附之八十八年房貸標準產值及獎勵辦法，因距本案已有二年之久，
    而臺新銀行復無法尋獲八十六年之房貸標準產值及獎勵辦法，尚難資為參考之依
    據，又證人丁○○於本院調查時證稱：「 (案發當時臺新銀行業務員以如意理財
    或簡便宜專案來承做，其積分是否相同？）以當時的狀況，因為太久，我不是很
    確定，但是基本上性質完全不同，所以要看當時的政策來決定，但是差別性不是
    很大」等語，亦不足資為有利被告之認定，均附此敘明。
(五)被告於本院雖舉證人乙○○、丁○○為證，然證人即臺新銀行授信助理乙○○於
    本院調查時證稱：本件我大概曾經打一次電話照會保證人，並將保證人之說明記
    載等語，而觀諸卷附臺新銀行房屋貸款申請書之上方以手筆部分係記載「照會保
    人想貸五百多萬，買五百四十八萬，本身與賣方並不認識，是經由他人介紹才購
    此屋，買的較便宜，本身相當看好此區域，故想買下來整理後讓女兒搬去住，以
    後太太也能搬去住，原是用現金買，但現在想貸款週轉用，或許做些生意」等語
    (以上即為電話徵信之內容)，又證人即臺新銀行授信審核襄理丁○○於本院調查
    時亦證稱：「簡便宜的對象是一般年輕族群新購屋，幫助輕鬆成家，繳的貸款可
    以少一點，不用繳本金，可以幫助買大一點的房子。如意理財適用週轉性客戶，
    如果有資金可以還，隨時都可以動用。訴求不同，貸款性質也不同，簡便宜要一
    次將貸款撥到帳戶內，並從撥款日計息；如意理財是給一定的額度，動用的時候
    才開始計息」、「 (根據剛才本件貸款文件來看，借款戶所適用的房貸專案是哪
    一種？) 以這個案子來看，通常我們會看客戶條件，比方這位林小姐，我們有獨
    立的徵信小姐（乙○○）他有照會過保人，依據照會的結果，是用貸款作週轉金
    ，做生意用的，這個房子在我們貸款之前兩個月就已經買賣了，這個客戶本身有
    三間房子，基本上還有徵信報告有陳述說有公園預定地，行情可能會上漲，可能
    買來做投資的機會比較高，我們看這個案子適合用週轉性的貸款來承作」等語，
    然證人乙○○、丁○○之上開證述，僅能證明負責徵信之證人乙○○曾與告訴人
    甲○○聯絡及聯絡之內容以及嗣後負責審核之襄理即丁○○審核結果認為告訴人
    甲○○係屬投資型客戶，適用如意理財專案，但此純屬臺新銀行之內部徵信、審
    核作業，非身為外人之告訴人甲○○所能知悉，且臺新銀行貸款區分為「簡便宜
    」、「如意理財」等專案，且各該專案其適用之對象、範圍均有所不同，此為臺
    新銀行內部之授信規畫，亦非一般貸款戶所能清楚知悉其適合某一貸款專案，貸
    款戶所在意僅為貸款之額度及貸放之利率之高低，故證人乙○○、丁○○之上開
    證述，僅能證明臺新銀行內部之徵信、審核流程、依據及審核結果，然與告訴人
    甲○○是否確已知悉其所申辦之貸款案經核定之放款利率為百分之十點七五一節
    毫無關聯，況且證人丁○○於本院調查時證稱：「 (你們銀行如何確保審核的利
    率，授信或是業務人員會確實通知借款人？）對保的時候一定會告知」、「（如
    何確保客戶能夠接受到正確的訊息？）我們一般都會告知」等語，依證人丁○○
    之證述，臺新銀行經內部徵信、審核後所核定之放款利率係由業務人員於對保時
    告知貸款戶，惟並無任何監督機制足以確保業務人員定會據實相告，故證人乙○○、丁○○之證述，尚不足資為有利被告之證明；又證人丁○○於本院調查時並
    以卷附之個人借款餘額資訊─行庫別表為例，證稱：「他（指告訴人甲○○）已
    經是第三家找我們，顯然他在資金取得上有相當的難度。我們已經是第三家了，
    他是要額度而不是利率，如果可以的話他可以去上海商銀要求就可以，他在乎的
    是取得資金而不是利率的高低」等語，而觀諸卷附之個人借款餘額資訊─行庫別
    表所示，上海商業儲蓄銀行士林分行、合作金庫銀行民生分行確曾分別於八十六
    年九月間查詢告訴人甲○○之信用情形，惟本院函詢上海商業儲蓄銀行士林分行
    、合作金庫銀行民生分行，據合作金庫銀行民生分行復以：告訴人甲○○並未於
    八十六年九月間向合作金庫銀行民生分行要求承貸其前手朱秀娥之貸款，該行於
    八十六年九月二十七日查詢告訴人甲○○之個人借款餘額資訊，係為辦理告訴人
    甲○○保證其配偶林李素涼借款轉期時徵信之用；至上海商業儲蓄銀行士林分行
    亦未承做告訴人甲○○申貸案，惟因迄今業已六年餘，相關事宜已難考，此分別
    有合作金庫銀行民生分行九十三年二月二十六日合金民生催字第０九三０００一
    一一四號函、上海商業儲蓄銀行士林分行九十三年二月二十五日上士字第０二六
    號函各一紙在卷可稽，是證人丁○○以上海商業儲蓄銀行士林分行、合作金庫銀
    行民生分行曾查詢告訴人甲○○之信用情形，而據以判斷告訴人甲○○之前曾向
    該二家銀行要求申貸遭拒，始轉向臺新銀行申貸，故告訴人甲○○所在乎者為貸
    款額度而非利率云云，稍嫌率斷，此亦不足資為有利被告之認定。至於證人乙○○、丁○○本屬臺新銀行內部之徵信、審核人員，非如被告係屬業務專員需與借
    款戶有所接洽、聯繫者不同，告訴人甲○○未與證人乙○○、丁○○有所謀面，
    本屬當然，且證人乙○○、丁○○之證述均與本案之重要待證事實無涉，告訴人
    甲○○以其未曾以證人乙○○、丁○○謀面而質疑證人乙○○、丁○○係與被告
    勾串，其證述係屬虛偽，而迭有流於情緒之言詞，其心態非屬妥適，而告訴人甲○○前後二次委任許博森律師為告訴代理人，然其目的僅係在於閱卷，目的一達
    即解除委任，該告訴代理人從未到庭對告訴人甲○○為任何訴訟上之協助，而使
    證人丁○○、乙○○在詰問之中飽遭委屈，甚或有遭偽證告訴之危險，如此將減
    低證人到庭做證之意願，而不利於真實之發現，亦值告訴人甲○○深思。
(六)又被告於本院審理時辯稱：我於八十七年六月十八日離職轉至中國信託商業銀行
    服務，而八十七年、八十八年間恰巧中國商業銀行曾推出利率百分之六點九九之
    房貸專案，因此被告混淆而一直將該百分之六點九九房貸利率誤植於臺新銀行之
    「簡便宜房貸」專案云云，並聲請本院函詢中國信託商業銀行於八十七年、八十
    八年間有無推出利率百分之六點九九之房貸專案。然被告於本院上開民事事件作
    證時、於本案偵查、原審均供承「簡便宜房貸」專案之利率為百分之六點九九左
    右，已如前述，被告於本院調查時亦從未提出其誤記利率之抗辯，且觀諸被告之
    上開供述，其均能將本件貸款案之始末詳為供述，已難認其有誤記之情形，況且
    參諸一般人接獲證人傳票或以被告身分接受訊問，因與其利害攸關，衡情莫不詳
    細回憶案發始末及準備所有對其有利之資料，何以被告於歷次竟反乎常情而為不
    利於己之供述，遲至本院審理時始辯稱其係誤記云云，顯不足採，其所聲請函詢
    中國信託商業銀行八十七、八十八年間放款利率部分，核無必要；又被告之選任
    辯護人以被告任職臺新銀行期間，並無任何客戶之投訴紀錄，此有臺新銀行南京
    東路分行九十三年二月十七日台新南東字第九三００００八號函一紙在卷可參，
    然被告任職臺新銀行期間有無遭客戶投訴與被告有無故為隱瞞利率一節之待證事
    實，欠缺證據上之關聯性，亦難資為有利被告之認定；又被告之選任辯護人聲請
    查證告訴人甲○○對於其係閱讀何家報刊而知悉臺新銀行簡便宜房貸之利率為百
    分之六點九九之情，然告訴人甲○○對於其係閱讀何家報刊已不復記憶，且被告
    迭於偵、審中亦均供承簡便宜房貸之利率為百分之六點九九左右，就此部分實無
    再加查證之必要，均併此敘明。
綜上所陳，被告前揭所辯，全係事後圖卸刑責之詞，不足採信。本件事證已臻明確，
被告犯行堪以認定，應予依法論處。
二、核被告所為，係犯刑法第三百三十九條第二項之詐欺得利罪，應依同條第一項之
    刑論處，又被告以一行為同時對於債務人林正得、連帶保證人即告訴人甲○○施
    以詐術而使上開債務人、連帶保證人分別在借據之債務人、連帶保證人欄簽名而
    完成借款程序，而同時使台新銀行獲得超過於原約定利率之利息債權，同時使臺
    新銀行給予被告較高業績積分之不法利益，為同種想像競合犯，應從一之詐欺得
    利罪處斷。公訴意旨雖認被告係犯刑法第三百三十九條第一項之詐欺取財罪，惟
    被告對告訴人甲○○施用詐術，係直接致使告訴人、林正得因而對臺新銀行負擔
    較原約定利率為高之差額利息之主債務、連帶保證債務，而使第三人臺新銀行獲
    取該差額利息債權之財產上不法利益，被告或第三人臺新銀行並未獲取具體現實
    之財物，至告訴人甲○○嗣後按月繳付本息，乃係基於該消費性房屋抵押借款暨
    擔保透支約定書所約定之利息債務所生，非直接因詐欺而為現實財產之處分，另
    被告獲得臺新銀行給予較高業績積分部分，對於被告之業務金之分配及日後遷
    陞有所影響，當然為具有財產價值之不法利益，亦非屬現實之財物，公訴意旨認
    被告係犯詐欺取財罪，容有未洽，爰依刑事訴訟法第三百條之規定，在起訴事實
    同一之範圍內，變更起訴法條為刑法第三百三十九條第二項之詐欺得利罪。
三、原審審理結果據以論罪科刑固非無見，惟查：按刑法第三百三十九條第二項規
    定：「以前項方法得財產上不法之利益或使第三人得之者亦同。」，該條項所稱
    之「亦同」，與刑法第三百二十條第二項所稱之「依前項之規定處斷」，皆係屬
    於借刑立法之一種，與罪名之成立無關，既係借刑立法，因而必須援引各該條第
    一項，以為依據，否則，第二項僅有「亦同」二字，並無刑罰規定，處刑即乏根
    據，本件原審判決於理由欄漏載「應依同條第一項之刑論處」，致處刑失據，已
    難認妥適；被告係以一消極詐欺行為同時使林正得、告訴人甲○○陷於錯誤而
    在借據上簽名因而對臺新銀行負擔較高利率之房貸利息債務，而使臺新銀行獲得
    高於原約定之百分六點九九之財產上不法利益，同時使臺新銀行給予被告較高業
    績積分之不法利益，原審判決漏未以想像競合犯論擬，亦欠周延。被告雖執陳詞
    否認犯罪而提起上訴，固無理由，然原審判決既有上揭可議之處，仍應由本院撤
    銷改判，並審酌被告因一時貪念為爭取較高之業績而為前揭詐欺犯行，暨其犯罪
    之動機、目的、手段、方法、犯後態度，且犯罪後仍未賠償告訴人之損害等一切
    犯罪情狀，仍量處原審所處之有期徒刑三月 (因本件係專為被告利益上訴，且原
    審判決適用法條亦無不當，依法不得諭知較重於原審判決所處之刑），又被告行
    為後，刑法第四十一條業於九十年一月十日修正公布施行，於同年一月十二日生
    效，依修正後之第四十一條第一項前段規定，得易科罰金之範圍由犯最重本刑為
    三年以下有期徒刑以下之刑之罪，擴大為犯最重本刑為五年以下有期徒刑以下之
    刑之罪，對被告較為有利，依刑法第二條第一項前段之規定，本件應適用裁判時
    之修正後刑法第四十一條第一項前段規定，併諭知易科罰金之折算標準。
據上論斷，應依刑事訴訟法第三百六十九條第一項前段、第三百六十四條、第二百九
十九條第一項前段、第三百條，刑法第三百三十九條第二項、第一項、第二條第一項
前段、第五十五條、九十年一月十日修正條文公布後第四十一條第一項前段，罰金罰
鍰提高標準條例第一條前段、第二條，判決如主文。
本案經檢察官呂光華到庭執行職務。
中　　　華　　　民　　　國　　九十三　　年　　　三　　　月　　二十四　　日
                              臺灣高等法院刑事第二十四庭
                                  審判長法  官　陳　貽　男
                                        法  官　陳　憲　裕
                                        法  官  徐　世　禎
右正本證明與原本無異。
不得上訴。
                                        書記官　陳　玲　憶
中　　　華　　　民　　　國　　九十三　　年　　　三　　　月　　二十九　　日
附錄：本案論罪科刑法條全文
刑法第三百三十九條第二項：
意圖為自己或第三人不法之所有，以詐術使人將本人或第三人之物交付者，處五年以
下有期徒刑、拘役或科或併科一千元以下罰金。
以前項方法得財產上不法之利益或使第三人得之者，亦同。
前二項之未遂犯罰之。
